【裁判字號】    89,上易,105
【裁判日期】    890607
【裁判案由】    返還所有權狀等
【裁判全文】
臺灣高等法院臺中分院民事判決      八十九年度上易字第一○五號
      上  訴  人  甲  ○
                             .
                              .
      被  上訴人  丙○○○    .
      訴訟代理人  乙    ○    .
右當事人間請求返還所有權狀事件，上訴人對於中華民國八十九年一月二十一日臺灣
彰化地方法院第一審判決（八十八年度訴字第一○二○號），提起上訴，本院判決如
左：
      主      文
上訴駁回。
第二審訴訟費用由上訴人負擔。
      事      實
甲、上訴人方面：
一、聲明：求為判決
  (一)原判決廢棄。
  (二)被上訴人在第一審之訴駁回。
  (三)第一、二審訴訟費用由被上訴人負擔。
二、陳述及證據：除與第一審判決記載者相同予以引用外，補稱：
    按各合夥人之出資及其他合夥財產，為合夥人全體之公同共有，而合夥人被委任
    執行合夥事務者，於依委任本旨，執行合夥事務範圍內，對於第三人，為合夥之
    代表，民法第六六八條、第六七九條分別定有明文。因之合夥人之積極消極財產
    均為合夥人全體所公同共有，而合夥事務又本得由有執行權之合夥人執行，凡執
    行合夥事務之合夥人對於第三人所締之契約，其他合夥人決無可以卸責之理；又
    被委任執行合夥事務之合夥人，於依委任本旨執行合夥事務之範圍內，代表合夥
    與第三人所為行為，直接對於合夥人全體發生效力，即使其行為係為他人為之，
    他合夥人亦不得據以對抗第三人（請參照十九年上字第二○號、廿二年上字第一
    六四○號判例要旨）。查上訴人於民國七十年一月間，提供所有坐落彰化縣伸港
    鄉○○段第二之一六五號土地，與被上訴人丙○○○（以其夫乙○名義）及訴外
    人蔡樹旺、黃志旺、林陳伸之合夥組織合建房屋（按：被上訴人之合夥每股出資
    新台幣四十萬元，蔡樹旺、黃志莊各投資三股，被上訴人及林陳伸各投資一股）
    ，並由執行合夥事務人蔡樹旺為代表，與上訴人訂立合建契約，雙方約定建築十
    五棟樓房，上訴人分得四棟，蔡樹旺等合夥分得十一棟，全部工程限至七十年十
    月卅日完成，此有合建契約書附原審卷可稽。嗣後蔡樹旺等合夥因資金短缺，擬
    向銀行融資應急，要求上訴人在未完工交屋前，先將基地過戶與伊等，遂由蔡樹
    旺代表合夥於七十二年六月十四日書立契約書，聲明如無法完成建築工程交屋，
    則同意由上訴人按合建契約第九條之約定沒收地上建物，蔡樹旺並將包括系爭不
    動產之所有權狀共九份，交付與上訴人執管作為擔保，此一事實，除有切結書附
    卷可證外，並有  鈞院八十年上更(一)字第卅二號民事判決書可稽。則依首揭說明
    ，被上訴人等合夥在未清算前，系爭不動產應屬合夥人所公同共有，僅由被上訴
    人訴請返還，其當事人適格自有欠缺；況上訴人執有系爭所有權狀，乃基於執行
    合夥事務人之蔡樹旺所立切結書而來，該切結書對被上訴人既有拘束力，兩造間
    之合建債權債務亦尚未解決（按：依照該切結書之約定，上訴人得沒收系爭房屋
    ），則被上訴人焉能本於所有權訴請排除侵害？原審未察，率為不利上訴人之判
    決，依法自有違誤。
乙、被上訴人方面：
一、聲明：求為判決如主文所示。
二、陳述及證據：除與第一審判決記載者相同予以引用外，補稱：
  (一)被上訴人並未與蔡樹旺等人合夥，並非合夥人，當然不受切結書之拘束，自得本
    於房地所有權人之地位，請求上訴人交付權狀。
  (二)系爭切結書乃訴外人蔡樹旺個人所書立，與被上訴人無涉，該約定僅具有債之效
    力，對被上訴人無拘束力，被上訴人當得本於房地所有權人之地位請求上訴人交
    付所有權狀。
  (三)被上訴人既非合夥人，並無民法第六百六十八條以下條文之適用，加之，系爭房
    地所有權仍屬被上訴人所有，是並無當事人不適格之問題。
      理      由
一、本件被上訴人主張：伊夫乙○於民國七十年間與訴外人蔡樹旺、黃志莊及林陳伸
    訂立合夥契約，而由蔡樹旺代表與上訴人訂立合建契約，由上訴人提供坐落彰化
    縣伸港鄉○○段第二之一六五號土地為基地，合建二層樓房十五棟，完成後乙○
    分得由上開土地分割出之同段第二之三○四號土地及其上之建物，即彰化縣伸港
    鄉○○村○○路一四四號房屋，並登記為伊所有。上開房地已經領有土地所有權
    狀及建築改良物所有權狀在案，伊並未委託上訴人保管，爰求為命上訴人應將伊
    所有坐落彰化縣伸港鄉○○段第二之三○四號土地，面積○．○○六九平方公尺
    ，權狀字號柒壹和字第一五六六五號之土地所有權狀及上開土地上之建物即建號
    六五三號，門牌號碼彰化縣伸港鄉○○村○○路一四四號房屋，面積一○七．四
    四平方公尺，權狀字號柒壹和字第一二三四號之建築改良物所有權狀交付與伊之
    判決。
二、上訴人則以：伊與蔡樹旺等訂立合建契約後，因蔡樹旺等為貸款之用，要求伊先
    行將基地登記給各合夥人，再由蔡樹旺書立切結書，將系爭土地及改良物所有權
    狀等作為保證，交付與伊押管。伊係有權佔有，且伊將來仍得訴請被上訴人之夫
    乙○移轉系爭不動產之所有權予伊等語，資為抗辯。
三、查被上訴人主張伊之夫乙○於民國（下同）七十年間與訴外人蔡樹旺、黃志莊及
    林陳伸等人訂立合夥契約，而由蔡樹旺與被告訂立合建契約，由上訴人提供坐落
    彰化縣伸港鄉○○段第二之一六五號土地為基地，合建二層樓十五棟，完成後上
    訴人分得四棟，餘十一棟由蔡樹旺等人分得，乙○分得由上開土地分割出之同段
    第二之三○四號土地及其上之建物即彰化縣伸港鄉○○村○○路一四四號房屋，
    並登記為被上訴人所有。上開房地並經彰化縣和美地政事務所分別於七十一年八
    月三日就系爭土地以七一和字第一五六六五號及七十一年六月廿三日就系爭房屋
    以七一和字第一二三四號發給土地所有權狀及建築改良物所有權狀在案。嗣上開
    合建案因故涉訟，經三審判決確認系爭房地為被上訴人所有等情，業據其提出土
    地及建築改良物所有權狀及最高法院八十二年台上字第五九七號民事判決影本在
    卷為證，已足認為真實。
四、上訴人雖抗辯其係因蔡樹旺等需貸款之用，乃應合夥業務執行人蔡樹旺之要求，
    將土地所有權移轉於各合夥人，嗣因合夥股東發生糾紛，無法完成交屋，蔡樹旺
    乃將系爭房地所有權狀等交付上訴人押管，作為保證等語，並據提出切結書乙紙
    為證。經查該切結書固亦記載上開上訴人所稱之意旨，然該切結書係蔡樹旺個人
    所書立，交付系爭房地所有權狀作為擔保，亦係蔡樹旺與上訴人間個人之約定，
    該一約定法律上僅具有債之效力，亦即僅在渠等二人間有拘束力。而被上訴人又
    非合夥人基於債之相對性不得用以對抗被上訴人。查被上訴人既係系爭房地之所
    有權人，依法即有取得系爭所有權狀之權利，訴外人蔡樹旺無權將之交付上訴人
    作為擔保，上訴人並無對抗被上訴人所有權之權利。至於上訴人得否訴請被上訴
    人之夫乙○移轉系爭不動產之所有權，乃係另一問題，亦不能據為上訴人有權占
    有系爭所有權狀之依據。是上訴人無權占有系爭之所有權狀，已妨害被上訴人所
    有權之行使，被上訴人本於所有權之作用，訴請上訴人返還系爭所有權狀，自屬
    正當，不生當事人不適格之問題。原審為被上訴人勝訴之判決，核無違誤。上訴
    論旨指摘原判決不當，求予廢棄，為無理由。
五、據上論斷，本件上訴為無理由，依民事訴訟法第四百四十九條第一項、第七十八
    條，判決如主文。
中      華      民      國    八十九     年     六     月     七        日
~B1民事第三庭審判長法  官  陳 照 德
~B2                法  官  黃 淑 玲
~B3                法  官  陳 成 泉
右為正本係照原本作成。
不得上訴。
~B                書記官  林育德
中      華      民      國    八十九     年     六     月      九       日
                                                                        Ｅ


司法院資訊處製作；財團法人民間司法改革基金會備份。
